臺灣基隆地方法院交通事件裁定　　　　 100年度交聲字第55號
移送機關即
原處分機關　交通部公路總局臺北區監理所基隆監理站
異　議　人
即受處分人　黃永紘
上列異議人即受處分人因違反道路交通管理處罰條例事件，對交
通部公路總局臺北區監理所基隆監理站民國一百年二月二十一日
基監字第裁四二－Ｚ00000000號裁決聲明異議，本院裁
定如下：
    主    文
原處分撤銷。
黃永紘汽車駕駛人，駕駛汽車經測試檢定酒精濃度超過規定標準
，處罰鍰新臺幣貳萬玖仟伍佰元，吊扣小型車普通駕駛執照（駕
照號碼：Ｚ000000000）壹年，並應接受道路交通安全講習。
    理  由
一、移送及原處分意旨略以：異議人即受處分人（下稱異議人）
    黃永紘於民國九十八年十二月十二日凌晨三時九分許，駕駛
    車牌號碼九一三○－ＱＵ號自用小客車，行經國道三號高速
    公路北向四點九公里處時，為內政部警政署國道公路警察局
    第九警察隊七堵小隊（下稱舉發機關）執勤警員測得其吐氣
    所含酒精濃度為每公升零點五八毫克，即以舉發機關公警局
    交字第Ｚ00000000號當場製單舉發其汽車駕駛人酒
    精濃度超過規定標準之違規行為，嗣移送機關即原處分機關
    （下稱移送機關）則依道路交通管理處罰條例第三十五條第
    一項第一款及第二十四條第一項第二款之規定，以基監字第
    裁四二－Ｚ00000000號裁處異議人罰鍰新臺幣（下
    同）四萬九千五百元，吊扣駕駛執照十二個月，並應接受道
    路交通安全講習。而異議人雖曾受緩起訴處分，然緩起訴處
    分所命金錢給付之負擔，性質上並非刑罰，與行政罰法第二
    十六條所定一事不二「罰」之要件不合；是上開裁決依法應
    無不合等語。
二、異議意旨略以：異議人本件違規業經檢察官體恤是初犯，裁
    決緩起訴處分，異議人亦於指定時間內繳納金額，而不用吊
    扣駕駛執照，爰聲明異議等語。
三、按汽車駕駛人飲用酒類或其他類似物後其吐氣所含酒精濃度
    超過每公升零點二五毫克或血液中酒精濃度超過百分之零點
    零五以上者，不得駕車。汽車駕駛人，駕駛汽車經測試檢定
    酒精濃度超過規定標準者，處一萬五千元以上六萬元以下罰
    鍰，並當場移置保管該汽車及吊扣其駕駛執照一年。汽車駕
    駛人有上開情形者，應接受道路交通安全講習。道路交通安
    全規則第一百十四條第二款、道路交通管理處罰條例第三十
    五條第一項第一款、第二十四條第一項第二款分別定有明文
    。又違反道路交通管理事件裁決書處罰主文欄，吊扣汽車牌
    照或駕駛執照處分，應記明應受吊扣之汽車牌照或駕駛執照
    名稱、號碼及吊扣期間，違反道路交通管理事件統一裁罰基
    準及處理細則第四十三條第二項第三款亦有所明定。
四、再按一行為同時觸犯刑事法律及違反行政法上義務規定者，
    依刑事法律處罰之。但其行為應處以其他種類行政罰或得沒
    入之物而未經法院宣告沒收者，亦得裁處之。前項行為如經
    不起訴處分或為無罪、免訴、不受理、不付審理之裁判確定
    者，得依違反行政法上義務規定裁處之，行政罰法第二十六
    條定有明文，此所謂一事不二罰原則。而探究其立法目的，
    無非以一行為同時觸犯刑事法律及違反行政法上義務規定時
    ，由於刑罰與行政罰同屬不法行為之制裁，而刑罰之懲罰作
    用較強，依刑事法律處罰即足資警惕，實無一事二罰再處行
    政罰之必要，但「罰鍰」以外之沒入或其他種類行政罰，因
    兼具維護公共秩序之作用，為達行政目的，行政機關仍得併
    予裁處。又刑事訴訟法第二百五十三條之一所指緩起訴處分
    ，其內容、要件與依刑事訴訟法第二百五十二條所為不起訴
    處分迥異，緩起訴處分為介於起訴與微罪職權不起訴間之緩
    衝設計，倘檢察官為緩起訴處分時，依刑事訴訟法第二百五
    十三條之二第一項規定對被告課予負擔或為其他指示，雖非
    刑罰，然被告另需於一定期間內遵守或履行刑事訴訟法第二
    百五十三條之二各款所規定之金錢給付、勞務給付及處遇措
    施等事項，自非得與「不起訴」處分等同視之，且因涉及被
    告之人身自由及財產拘束，產生未經裁判即終局處理案件之
    實質效果，自應考慮被告意願。是以，無論檢察官課予被告
    以上何種負擔，雖此等負擔並非「刑罰」，但仍是一種特殊
    的處遇措施，造成被告財產減少或義務增加，性質上屬干預
    人民自由處分，與刑事制裁無異，實質上為刑事處罰。故檢
    察官為緩起訴處分並命向公益團體支付一定金額者，其支付
    之金額解釋上亦屬道路交通管理處罰條例第三十五條第八項
    所規定之罰金，監理機關不得再為行政裁罰，惟若被告依緩
    起訴處分所支付之一定金額，未達道路交通管理處罰條例第
    九十二條第三項所訂最低罰鍰基準規定者（依違反道路交通
    管理事件統一裁罰基準表之規定，駕駛人違反處罰條例第三
    十五條第一項第一款之規定，其吐氣所含酒精濃度超過每公
    升零點五五毫克以上者，機車之最低罰鍰為四萬五千元，小
    型車之最低罰鍰為四萬九千五百元），依該條例第三十五條
    第八項之規定，即須補繳不足最低罰鍰之部分，始為適法（
    臺灣高等法院暨所屬法院九十七年法律座談會刑事類提案第
    三十九號研討結果參照）。
五、經查：
  (一)本件異議人於上開時、地，酒後駕駛前揭車號之自用小客車
    ，經舉發機關警員測得其吐氣所含酒精濃度達每公升零點五
    八毫克，而依道路交通管理處罰條例第三十五條第一項第一
    款之規定，以前揭字號當場製單舉發其汽車駕駛人酒精濃度
    超過規定標準（每公升零點五八毫克）之違規行為，並以異
    議人涉犯刑法第一八十五條之三之服用酒類致不能安全駕駛
    動力交通工具而駕駛罪嫌，移送臺灣基隆地方法院檢察署，
    經該署檢察官於九十九年一月二十日以九十九年度偵字第二
    三號為緩起訴處分，認異議人觸犯上開罪名，而依刑事訴訟
    法第二百五十三條之一第一項及第二百五十三條之二第一項
    第四款之規定，定緩起訴期間一年，異議人應於緩起訴處分
    確定後三個月內，向指定之財團法人犯罪被害人保護協會基
    隆分會支付二萬元，嗣經該署依職權送請再議，臺灣高等法
    院檢察署檢察長於九十九年二月五日以九十九年度上職議字
    第一九六三號駁回再議確定，異議人則於九十九年三月八日
    將二萬元存入上開指定機構帳戶，迄一百年二月四日緩起訴
    期滿，未經撤銷緩起訴等節，有異議人警詢及檢察官偵訊筆
    錄、酒精濃度測定單、刑法第一百八十五條之三案件測試觀
    察紀錄表、汽機車駕駛人酒後生理協調平衡檢測紀錄表、舉
    發機關前揭字號舉發違反道路交通管理事件通知單、檢察官
    緩起訴處分書、檢察長駁回再議處分書、華南商業銀行活期
    性存款存款憑條、財團法人犯罪被害人保護協會基隆分會收
    據、檢察官執行緩起訴處分期滿報結簽呈等附於臺灣基隆地
    方法院檢察署九十九年度偵字第二三號卷可稽，而經本院依
    職權調取並核閱無誤。
  (二)而異議人本件違規，嗣經移送機關於上開緩起訴期間屆滿後
    之一百年二月二十一日以上開字號裁處異議人罰鍰四萬九千
    五百元，吊扣駕駛執照十二個月，並應接受道路交通安全講
    習等情，則有該違反道路交通管理事件裁決書影本附卷可參
    ，且為異議人所不爭執，亦堪認定。惟異議人因駕駛自用小
    客車，經測得其吐氣所含酒精濃度達每公升零點五八毫克，
    而有酒精濃度超過規定標準之違規行為，雖依違反道路交通
    管理事件統一裁罰基準及處理細則之附件違反道路交通管理
    事件統一裁罰基準表（下稱違反道路交通管理事件統一裁罰
    基準表），其最低罰鍰額度為四萬九千五百元；然因異議人
    業依上開檢察官之緩起訴處分，而於期限內向指定機構支付
    二萬元，則依前揭說明（即臺灣高等法院暨所屬法院九十七
    年法律座談會刑事類提案第三十九號研討結果意見），該依
    檢察官緩起訴處分所支付之一定金額，應認實質上為刑事處
    罰。則依道路交通管理處罰條例第三十五條第八項之規定，
    有關罰鍰部分，僅得裁決繳納不足最低罰鍰之部分，即二萬
    九千五百元，而不得就另二萬元部分再予以裁處罰鍰。移送
    機關上開裁決處異議人罰鍰二萬九千五百元部分，雖於法有
    據，惟上開額度以外之罰鍰二萬元，即有未合。
  (三)移送機關固援引法務部九十八年十月十九日法律決字第○九
    八○七○○六八七號函文而謂法務部行政罰法諮詢小組第一
    次及第五次會議討論結論：緩起訴處分，乃附條件之不起訴
    處分，緩起訴處分確定後，宜視同不起訴處分確定云云。惟
    按行政罰法第二十六條第二項，乃例外得裁處行政秩序罰之
    補充規定，參諸該條文係將不起訴處分、無罪、免訴、不受
    理、不付審理等不能證明刑事被告犯罪或未曾使其實際接受
    刑罰之情形逐一臚列，顯與該條第一項所指發生處罰競合之
    前提要件尚有未合，故有第二項仍依違反行政法上義務規定
    裁處之必要。反觀緩起訴處分既非不能證明行為人之犯罪事
    實，且有支付一定金額之實質處罰，自與上開行政罰法第二
    十六條第二項列舉之不起訴處分等情形迥然有別，仍無從遽
    為比擬而為相同之處置。如若不然，則刑事被告如經法院循
    審判程序判處罰金或得以易科罰金之拘役或有期徒刑，均得
    以援用行政罰法第二十六條第一項之規定，免於處以行政秩
    序罰之雙重不利益，至於藉由緩起訴處分而節省司法資源者
    ，在基於實質懲罰目的而其財產權遭受剝奪之餘，卻仍需繳
    納一定金額之行政罰鍰，其結果勢必降低刑事被告接受緩起
    訴處分之意願，而反噬緩起訴處分替代繁複刑事審判程序之
    制度性機能。矧道路交通管理處罰條例第三十五條及同條例
    第二十四條所規定之行政罰項目，有對過去違反義務行為處
    罰之「秩序罰」（指罰鍰），以及預防將來再犯危險之「管
    制罰」（指吊扣駕駛執照、施以道安講習）；而罰鍰性質上
    係對於過去義務違反所為之秩序罰，與刑事制裁酒醉駕車所
    欲達到保護交通安全之目的相同，二者既為相同之目的，則
    處以較重之刑事制裁為已足；易言之，茍已依檢察官緩起訴
    處分而支付一定金額者，在該實質上為刑事處罰之一定金額
    範圍內，自無重複處罰行政罰之必要，俾免違反一事不二罰
    原則。乃行政罰法第二十六條第二項既未將緩起訴處分列舉
    其中，本於「例外規定從嚴解釋」之法理及前揭說明，自不
    能將條文中「不起訴處分」之範圍，擴及於性質顯不相同之
    「緩起訴處分」。上開移送機關之意見，尚非足採。
  (四)又查異議人係持有小型車普通駕駛執照，其有效日期為一百
    零一年十月一日，有本院依職權調取公路監理電子閘門證號
    查詢汽車駕駛人資料附卷可憑。而按汽車駕駛執照分為下列
    各類：一、小型車普通駕駛執照。二、大貨車普通駕駛執照
    。三、大客車普通駕駛執照。四、聯結車普通駕駛執照。五
    、小型車職業駕駛執照。六、大貨車職業駕駛執照。七、大
    客車職業駕駛執照。八、聯結車職業駕駛執照。九、國際駕
    駛執照。十、輕型機器腳踏車駕駛執照。十一、小型輕型機
    器腳踏車駕駛執照。十二、普通輕型機器腳踏車駕駛執照。
    十三、重型機器腳踏車駕駛執照。十四、普通重型機器腳踏
    車駕駛執照。十五、大型重型機器腳踏車駕駛執照。道路交
    通安全規則第五十三條有所明定。惟本件裁決書就異議人之
    處罰主文第一項僅記載「罰鍰新臺幣肆萬玖仟伍佰元整，吊
    扣駕駛執照十二個月，並應參加道路交通安全講習。」而未
    載明所吊扣之駕駛執照名稱、號碼，即與前揭違反道路交通
    管理事件統一裁罰基準及處理細則第四十三條第二項第三款
    之規定有違。
  (五)至本件異議人酒後駕車乃單一違規行為，罰鍰、吊扣駕駛執
    照與道路交通安全講習之處分無從區分，是異議人雖未就罰
    鍰及道路交通安全講習部分聲明異議，惟依道路交通管理處
    罰條例第八十九條規定，法院處理交通事件，準用刑事訴訟
    法第三百四十八條之規定，原處分除吊扣駕駛執照外，其餘
    部分亦均為本件聲明異議效力所及（臺灣高等法院暨所屬法
    院九十八年法律座談會刑事類提案第二十三號問題〈一〉研
    討意見）。有關本件原處分之道路交通安全講習部分，經本
    院揆諸前揭規定，核無違誤。
六、綜上，異議人於前揭時、地駕駛自用小客車，經測試檢定酒
    精濃度超過規定標準之違規事證明確，移送機關依道路交通
    管理處罰條例第三十五條第一項第一款之規定裁處罰鍰二萬
    九千五百元部分及依同條例第二十四條第一項第二款之規定
    處分其應接受道路交通安全講習，均於法有據；另依同條例
    第三十五條第一項第一款之規定，裁處上開額度以外之罰鍰
    二萬元，及吊扣駕駛執照卻未載明所吊扣之駕駛執照名稱、
    號碼，均難認適法。從而，本件聲明異議為有理由，應由本
    院將原處分全部撤銷，依法自為如主文第二項所示之裁罰（
    臺灣高等法院暨所屬法院九十八年法律座談會刑事類提案第
    二十三號問題〈二〉研討意見），以期適法。
據上論斷，應依道路交通管理處罰條例第八十七條第二項，道路
交通事件處理辦法第十九條本文，裁定如主文。
中    華    民    國    100    年    4    月    20    日
                  交通法庭法  官  陳賢德
以上正本證明與原本無異。
對於本件裁定如有不服，應於收受送達後五日內，向本院提出抗
告書狀，敘述抗告之理由，抗告於臺灣高等法院。
中    華    民    國   100    年    4     月    20    日
                          書記官  王靜敏